【裁判字號】    89,台上,3874
【裁判日期】    890706
【裁判案由】    偽造文書
【裁判全文】
最高法院刑事判決                              八十九年度台上字第三八七四號
    上  訴  人  甲○○
    選任辯護人  柴啟宸律師
右上訴人因偽造文書案件，不服台灣高等法院中華民國八十七年三月三十一日第二審
判決（八十五年度上訴字第五三○六號，起訴案號：台灣桃園地方法院檢察署八十四
年度偵字第三五一一號），提起上訴，本院判決如左：
    主  文
原判決撤銷，發回台灣高等法院。
    理  由
本件原判決引用第一審判決書記載之事實認定上訴人甲○○基於概括之犯意，先於民
國八十三年一月初某日，未經鹿和金屬工業有限公司（以下簡稱鹿和公司）負責人呂
芳炳之同意，擅自委由某不知情之店舖偽刻「鹿和金屬工業有限公司」及「呂芳炳」
之印章各一枚，將之寄給設在高雄市○○路二十四巷七號十樓東鋒金屬有限公司（以
下簡稱東鋒公司）之負責人羅秋霞，並向羅秋霞表示國登營造股份有限公司（以下簡
稱國登公司）承攬國軍八一四醫院岡山分院醫療大樓整建工程，國登公司就該工程再
與東峰公司簽訂金屬建材工程契約部分，鹿和公司願擔任該部分契約東鋒公司之保證
人，羅秋霞乃於同年月二十日在不知情之情況下，在上址東鋒公司內，委由不知情之
職員劉慧香在承包上開工程之「工程技術合作契約書」（含「工程承攬放棄書」）內
保證人欄先簽署「鹿和金屬工業有限公司」之署押二枚及「呂芳炳」之署押一枚後，
再持上訴人偽刻寄交之印章蓋用其上，偽造「鹿和金屬工業有限公司」及「呂芳炳」
之印文各二枚，偽造鹿和公司為上開工程之保證人，上訴人並使不知情之羅秋霞將該
「工程技術合作契約書」（含「工程承攬放棄書」）持以行使交付予國登公司，足以
生損害於鹿和公司、國登公司及東鋒公司。上訴人復於八十三年九、十月間某日，仍
未經鹿和公司負責人呂芳炳之同意，在台北市○○○路六號四樓之一其所經營之東誼
金屬工業有限公司（以下簡稱東誼公司），指示不知情之會計吳惠芬委由台北市區內
某不知情之店舖店員偽刻「鹿和金屬工業有限公司」及「呂芳炳」之印章各一枚，並
持上開偽造之印章蓋用在竟誠建築股份有限公司（以下簡稱竟誠公司）承攬高雄市立
小港醫院新建工程，而將其中不鏽鋼門窗工程轉包與金辰金屬有限公司（以下簡稱金
辰公司）之「工程契約書」上保證人欄內，偽造「鹿和金屬工業有限公司」及「呂芳
炳」之印文各一枚，偽造鹿和公司為上開工程之保證人，上訴人並將該偽造之「工程
契約書」持以行使交付予竟誠公司，足以生損害於鹿和公司、竟誠公司及金辰公司，
嗣經呂芳炳查悉等情。因而維持第一審論處上訴人連續行使偽造私文書，足以生損害
於他人罪刑之判決，駁回上訴人在第二審之上訴，固非無見。
惟查(一)、偽造之印文不問屬於犯人與否，沒收之，刑法第二百十九條定有明文。原判
決認定上訴人持偽刻之鹿和公司及呂芳炳印章，蓋用在竟誠公司與金辰公司之「工程
契約書」上保證欄內，而偽造鹿和公司與呂芳炳之印文各一枚。然依上訴人於第一審
法院所提出之上開「工程契約書」影本，其內可辨認屬鹿和公司之印文即有六處（第
一審法院卷第二十二頁至第二十七頁）。原判決所認定之上開事實核與卷內證據資料
不盡相符，已有未合。又苟該「工程契約書」原本上另有偽造之鹿和公司印文，即應
依首揭規定全部予以宣告沒收，原審對上情並未詳細調查釐清，遽認該「工程契約書
」上偽造之鹿和公司印文僅有一枚，尚嫌速斷，其審理猶有未盡。(二)、有罪之判決書
，對於被告有利之證據不採納者，應說明其理由，為刑事訴訟法第三百十條第二款所
明定。故有罪判決書對於被告有利之證據，如不加以採納，必須說明其不予採納之理
由，否則即難謂無判決不備理由之違誤。證人劉秀君於原審除證稱原判決理由所載：
鹿和公司印章放在高雄（指羅秋霞處），東誼公司要用章時，上訴人才打電話叫她寄
過來等語外（原判決正本第四頁背面第九行至第十一行），其同時並另證稱：高雄市
立小港醫院新建工程之不鏽鋼門窗工程報價單都是伊做的，……上訴人不是偽刻鹿和
公司及呂芳炳之印章，上訴人有打電話給呂芳炳說要用鹿和公司的章，……呂芳炳囑
彼等自己去刻即可，……合約送到前後，呂芳炳順道來公司，彼等剛好要聚餐，伊與
上訴人搭呂芳炳的車，在車上有談到工程的事，提到合約大致快完成，工程款要給金
辰公司負責領款，直接撥給鹿和公司當做償還舊債，呂芳炳說對外人家問他，他不會
承認任保證人之事，因他還做高雄與彼等競標小港醫院的公司之下包等情（原審卷第
五十三、五十四頁）。苟劉秀君上開證稱各情無訛，則呂芳炳不利上訴人之指述是否
屬實，即非無疑。原審對於前開有利於上訴人之證據，未予究明釐清，復未說明不予
採取之理由，遽為上訴人不利之認定，尚有可議。(三)、刑事訴訟法第九十五條於八十
六年十二月十九日修正公布，同月二十一日生效後，規定訊問被告應先告知下列事項
：(1)犯罪嫌疑及所犯所有罪名，罪名經告知後，認為應變更者，應再告知。(2)得保持
緘默，無須違背自己之意思而為陳述。(3)得選任辯護人。(4)得請求調查有利之證據。
旨在使被告得以充分行使防禦權，以達刑事訴訟為發見真實，並顧及程序公正保障人
權之目的。此項規定於總則編內，原審之審判自有其適用。原審於八十七年三月二十
四日上午十時四十分審判期日訊問上訴人時，並未踐行上開程序，其訴訟程序難認全
無瑕疵。上訴意旨指摘原判決不當，尚非全無理由，應認有撤銷發回更審之原因。至
原判決不另為無罪諭知部分，基於審判不可分之原則，併予發回，附此敘明。
據上論結，應依刑事訴訟法第三百九十七條、第四百零一條，判決如主文。
中      華      民      國    八十九    年      七      月      六      日
                              最高法院刑事第五庭
                                  審判長法官  董  明  霈
                                        法官  丁  錦  清
                                        法官  林  茂  雄
                                        法官  王  居  財
                                        法官  張  祺  祥
      右正本證明與原本無異
                                              書  記  官
中      華      民      國    八十九    年      七      月     十二     日


司法院資訊處製作；財團法人民間司法改革基金會備份。
